ACORDAO-COMPLETO-2435250

ACÓRDÃO 12086/2020 ATA 38/2020 - PRIMEIRA CÂMARA

VISTOS, relatados e discutidos estes autos nos quais se analisam embargos de declaração opostos pelo Sr. Elias Batista de Franca em face do Acórdão 10183/2020-TCU-Primeira Câmara, por meio do qual esta Corte de Contas negou provimento ao pedido de reexame interposto pelo embargante contra o Acórdão 483/2020-TCU-Primeira Câmara;
ACORDAM os Ministros do Tribunal de Contas da União, reunidos em Sessão da 1ª Câmara, diante das razões expostas pelo Relator, em:
9.1. conhecer dos presentes embargos de declaração, com fundamento nos arts. 32, inciso II, e 34 da Lei 8.443/1992, para, no mérito, rejeitá-los;
9.2. encaminhar cópia da presente deliberação à Advocacia-Geral da União e ao juízo da 4ª Vara Federal da Seção Judiciária do Distrito Federal, em face da ação civil coletiva 1047485-95.2020.4.01.3400;
9.3. dar ciência desta decisão ao embargante e ao Tribunal Regional do Trabalho da 15ª Região - Campinas/SP.

Embargos de declaração opostos em face de decisão que negou provimento a pedido de reexame interposto pelo embargante.

Primeira Câmara

3. Embargante: Elias Batista de Franca (XXX.231.348-XX).

13.1. Ministros presentes: Walton Alencar Rodrigues (Presidente), Benjamin Zymler, Bruno Dantas e Vital do Rêgo (Relator).
13.2. Ministros-Substitutos presentes: Augusto Sherman Cavalcanti e Weder de Oliveira.

VITAL DO RÊGO

Ministro Vital do Rêgo.

Trata-se de embargos de declaração opostos por Elias Batista de Franca em face do Acórdão 10183/2020-TCU-Primeira Câmara, por meio do qual esta Corte de Contas negou provimento ao reexame interposto pelo embargante em face do Acórdão 483/2020-TCU-Primeira Câmara, por meio do qual esta Corte de Contas considerou ilegal o ato de aposentadoria emitido em favor do recorrente. 
Em seu apelo recursal, acostado na peça 33, datado de 2/10/2020 e juntado aos autos no dia 5/10/2020, o embargante sustenta, no essencial, que:
DA SÍNTESE DOS FATOS 
Em breve síntese, trata-se de processo de registro, em que se discute a legalidade da aposentadoria concedida ao interessado, ora embargante. Inicialmente, este Tribunal de Contas da União decidiu pela ilegalidade do ato por considerar irregular o pagamento da parcela denominada opção, determinando o corte da vantagem. 
Contra essa decisão foi interposto pedido de reexame, através do qual demonstrou-se que a retirada da parcela viola os princípios constitucionais da segurança jurídica, direito adquirido, isonomia e irredutibilidade de vencimento, bem como a vedação à aplicação de entendimento retroativo.  
Entretanto, sobreveio o Acordão nº 10183/2020 negando provimento ao recurso por entender que não houve violação aos princípios da segurança jurídica e da isonomia; bem como, não houve violação ao princípio da irredutibilidade de vencimentos; e não houve o registro do ato de aposentadoria do interessado, de tal arte a não se aplicar a máxima de que a "modificação posterior de jurisprudência não alcançaria as situações consolidadas à luz de critério interpretativo anterior". Isto porque poder-se-ia falar em situação consolidada apenas quando o ato de concessão recebe o registro do TCU, por ser ato complexo. 
Ocorre que, como será demonstrado na sequência, a decisão apresenta omissões e contradições, motivo pelo qual foram opostos os presentes embargos declaratórios, que merecem ser acolhidos. 
 
DA TEMPESTIVIDADE E CABIMENTO DOS EMBARGOS 
A decisão ora em exame desafia a oposição de embargos de declaração, nos termos dos arts. 32, II e 34 da Lei n° 8.443/92, eis que é cabível o manejo dos aclaratórios em face de decisão omissa e contraditória, nos seguintes termos: 
Art. 32. De decisão proferida em processo de tomada ou prestação de contas cabem recursos de:  
 (...) 
II - embargos de declaração; 
 (...) 
Art. 34. Cabem embargos de declaração para corrigir obscuridade, omissão ou contradição da decisão recorrida. 
No caso em exame, é nítida a ocorrência de omissão e contradição quanto à análise de aplicação do princípio da segurança jurídica já que desconsidera o novo entendimento firmado pelo Supremo Tribunal Federal. 
Assim, resta patente o cabimento dos presentes embargos de declaração no caso em exame.  
A contagem do prazo recursal para oposição dos aclaratórios, que é de dez dias a teor do art. 287, §1º do Regimento Interno do Tribunal de Contas da União[footnoteRef:2], começou a fluir em 22 de agosto de 2020 (terça-feira) , exaurindo-se em 02 de outubro de 2020 (sexta-feira) . Protocolado neste lapso, tempestivo é o recurso.  [2:  Art. 287. Cabem embargos de declaração quando houver obscuridade, omissão ou contradição em acórdão do Tribunal. § 1º Os embargos de declaração poderão ser opostos por escrito pela parte ou pelo Ministério Público junto ao Tribunal, dentro do prazo de dez dias, contados na forma prevista no art. 183, com indicação do ponto obscuro, contraditório ou omisso. ] 
DO MÉRITO RECURSAL 
Como visto, sobreveio o Acordão negando provimento ao recurso por entender por entender que não houve violação aos princípios da segurança jurídica e da isonomia; bem como, não houve violação ao princípio da irredutibilidade de vencimentos; e não houve o registro do ato de aposentadoria do interessado, de tal arte a não se aplicar a máxima de que a "modificação posterior de jurisprudência não alcançaria as situações consolidadas à luz de critério interpretativo anterior". Isto porque poder-se-ia falar em situação consolidada apenas quando o ato de concessão recebe o registro do TCU, por ser ato complexo. 
No entanto, o i. Julgador incorreu em contradição e omissão na apreciação da causa pois deixa de considerar a recente jurisprudência do Supremo Tribunal Federal, que fixa importante parâmetros para aplicação do princípio da segurança jurídica frente a alteração de interpretação sobre determinada matéria.  
Assim, apesar de se reconhecer que o ato de aposentadoria possui natureza complexa, tornando-se perfeito apenas após o registro pelo Tribunal de Contas da União, isso não significa que a segurança jurídica e a vedação à aplicação de interpretação retroativa não devem ser consideradas para resolução do caso.  
Isso porque, mesmo após a publicação da Emenda Constitucional nº 20, de 1998, o Tribunal de Contas da União havia firmado entendimento no sentido de que restaria mantido o direito do servidor ao pagamento da opção, desde que preenchidos os requisitos temporais previstos no art. 193, até a sua revogação, para que, na inativação, pudesse fazer jus à parcela opção. Trata-se do Acórdão nº 2076, de 2005, do Plenário.  
Foi com base nesse entendimento que já vigorava há mais de 14 anos, que a aposentadoria teve incluída a parcela "opção", parcela significativa de seus ganhos, que não pode ser agora abruptamente suprimida, com fundamento em nova intepretação.  
E é justamente por isso que se sustenta haver violação à segurança jurídica. Impossível que os administrados confiem minimamente nas posições exaradas pela Administração Pública se, sem a existência nenhum fato novo que justifique, seja possível a alteração de sua orientação de forma tão significativa.   
Isso porque os atos do poder público devem buscar a "fiabilidade, racionalidade e transparência", de forma que em relação a eles "o cidadão veja garantida a segurança nas suas disposições pessoais e nos efeitos jurídicos de seus próprios atos".[footnoteRef:3] O que não se observa no caso.  [3:  Ibid., op. cit., p. 252. Assim, por força do princípio da segurança jurídica, considerado em sentido amplo, arremata Canotilho que o indivíduo tem do direito poder confiar em que aos seus atos ou às decisões públicas incidentes sobre os seus direitos, posições ou relações jurídicas alicerçados em normas jurídicas vigentes e válidas, decorrem os efeitos jurídicos previstos e prescritos pelo ordenamento jurídico. ] 
Assim, eventual alteração de entendimento sobre determinada matéria, como é o caso, deve obrigatoriamente resguardar a segurança jurídica e a legítima confiança que os servidores depositam nos atos administrativos e na jurisprudência consolidada. 
Não foi outro o entendimento firmado pelo Supremo Tribunal Federal no recente julgamento dos ED-ED-RE 638.115, com Repercussão Geral reconhecida, através do qual o pagamento de quintos incorporados após 2 de abril de 1998 foi considerado inconstitucional. Entretanto, a Suprema Corte modulou os efeitos da decisão para garantir a continuidade do pagamento da parcela até sua absorção por reajustes futuros àqueles servidores que a recebiam em decorrência de decisões administrativas ou judiciais não transitadas em julgado:  
Embargos de declaração nos embargos de declaração no recurso extraordinário. 
Repercussão Geral.  
Direito Administrativo. Servidor público.  
É inconstitucional a incorporação de quintos decorrente do exercício de funções comissionadas no período compreendido entre a edição da Lei 9.624/1998 e a MP 2.225-48/2001.  
Cessação imediata do pagamento dos quintos incorporados por força de decisão judicial transitada em julgado. Impossibilidade. Existência de mecanismos em nosso ordenamento aptos a rescindir o título executivo, ou ao menos torná-lo inexigível, quando a sentença exequenda fundamentar-se em interpretação considerada inconstitucional pelo STF. Embargos acolhidos neste ponto.  
Verbas recebidas em decorrência de decisões administrativas. Manutenção da decisão. Inaplicabilidade do art. 54 da Lei 9.784/99. Dispositivo direcionado à Administração Pública, que não impede a apreciação judicial. Necessidade de observância do princípio da segurança jurídica. Recebimento de boa-fé. Decurso do tempo.  
Modulação dos efeitos da decisão. Manutenção do pagamento da referida parcela incorporada em decorrência de decisões administrativas, até que sejam absorvidas por quaisquer reajustes futuros a contar da data do presente julgamento.  
Parcelas recebidas em virtude de decisão judicial sem trânsito em julgado. Sobrestados em virtude da repercussão geral. Modulação dos efeitos para manter o pagamento àqueles servidores que continuam recebendo os quintos até absorção por reajustes futuros.  
Julgamento Virtual. Ausência de violação ao Princípio da Colegialidade.  
Embargos de declaração parcialmente acolhidos, com efeitos infringentes, para reconhecer indevida a cessação imediata do pagamento dos quintos quando fundado em decisão judicial transitada em julgado. Quanto às verbas recebidas em virtude de decisões administrativas, apesar de reconhecer-se sua inconstitucionalidade, modulam-se os efeitos da decisão, determinando que o pagamento da parcela seja mantida até sua absorção integral por quaisquer reajustes futuros concedidos aos servidores. Por fim, quanto às parcelas que continuam sendo pagas em virtude de decisões judiciais sem trânsito em julgado, também modulam-se os efeitos da decisão, determinando que o pagamento da parcela seja mantida até sua absorção integral por quaisquer reajustes futuros concedidos aos servidores. 
 (RE 638115 ED-ED, Relator (a) :  Min. GILMAR MENDES, Tribunal Pleno, julgado em 18/12/2019, PROCESSO ELETRÔNICO DJe-113 DIVULG 07-052020 PUBLIC 08-05-2020) (grifou-se) 
 
Em seu voto, o Ministro Relator Gilmar Mendes ressalta a necessidade de se ponderar os efeitos da declaração de inconstitucionalidade do pagamento daquela parcela, e da possibilidade de corte da verba, a partir da análise da situação também através do princípio da segurança jurídica:   
Todavia, após detida análise dos autos e das consequências decorrentes de tal decisão, entendo que seja necessário analisar o caso também à luz do princípio da segurança jurídica. 
Em verdade, a segurança jurídica, como subprincípio do Estado de Direito, assume valor ímpar no sistema jurídico, cabendo-lhe papel diferenciado na realização da própria ideia de justiça material. 
É certo que o STF, no âmbito do presente paradigma, declarou a inconstitucionalidade da incorporação de quintos decorrente do exercício de funções comissionadas no período compreendido entre a edição da Lei 9.624/1998 e a MP 2.225-48/2001, ante a ausência de lei que o amparasse. 
 (...) 
Todavia, é sabido que milhares de servidores públicos federais incorporaram a mencionada vantagem também em decorrência do reconhecimento do direito pela própria Administração Pública, de modo que a devolução das quantias recebidas da data do julgamento de mérito até a presente data, bem como a cessação imediata do pagamento acarretaria impactos econômicos enormes aos afetados. 
Dessa forma, apesar do reconhecimento da inconstitucionalidade do pagamento da verba é necessário que se privilegie o princípio da segurança jurídica.  
Além disso, no julgamento do Agravo Regimental no MS 36869, o Supremo Tribunal Federal voltou a reforçar seu entendimento quanto a necessidade de observância dos parâmetros de aplicação da segurança jurídica, fixados no julgamento dos ED-ED-RE 638.115.  
No caso, a Suprema Corte determina que o Tribunal de Contas da União reavalie o a decisão tomada nos autos do processo de Tomada de Contas (TC) nº Processo 026.294/2016-8, para que analise novamente o caso observando, dessa vez, a nova orientação firmada no RE 638.115-ED-ED.  
É exatamente esta a situação enfrentada, vez que o entendimento firmado no Acordão nº 2.076, de 2005, há muito já se consolidou no tempo. Como se viu, por quase 15 anos, os servidores foram beneficiados pelo entendimento favorável do Tribunal de Contas da União, tendo seus atos de aposentadoria julgados pela legalidade mesmo que o pagamento da parcela opção fosse resultado de uma aposentadoria adquirida após a Emenda 20.   
Mesmo que se trate de um ato complexo, não pode esta Corte ignorar o posicionamento que sustentou por tanto tempo. Orientação que ainda estava sendo aplicada por este Tribunal quando ocorreu a concessão da aposentadoria da embargante. 
Tanto o é que, ao observar a possível violação à segurança jurídica resultante da mudança de entendimento do Tribunal de Contas da União, no Exame Técnico que instruiu o Acordão nº 1.599, de 2019, a própria Secretaria de Fiscalização de Pessoal (Sefip) propõe a não aplicação do novo entendimento aos atos de aposentadoria concedidos com base no Acordão nº 2.076, de 2005, e publicados no órgão de imprensa oficial até a publicação daquela decisão. Veja-se:  
Assim, objetivando alinhar-se aos os princípios da solidariedade, da contributividade e do que ilíbrio financeiro e atuarial da Previdência Social, todos insculpidos no caput do art. 40 da Constituição Federal, assim como ao disposto no art. 40, § 2º, da Constituição Federal, com redação da Emenda Constitucional 20/1998, propõe-se:  
a) firmar entendimento de que é assegurada na aposentadoria a vantagem decorrente da opção, prevista no art. 2º da Lei 8.911/1994, aos servidores que, até a data de 18 de janeiro de 1995, tenham satisfeito os pressupostos temporais estabelecidos no art. 193 da Lei 8.112/1990, desde que tenham se aposentado, em qualquer modalidade, até a vigência da Emenda Constitucional 20/1998;  
b) dar ciência aos órgãos e entidades da Administração Pública  federal direta, autárquica e fundacional que, em atenção aos princípios da segurança jurídica, da boa-fé e da isonomia, a decisão que vier a ser proferida no presente processo não se aplica:  
b.1) aos atos de aposentadoria expedidos com base no entendimento decorrente das Decisões 481/1997-TCU-Plenário e 565/1997-TCUPlenário, e já publicados no órgão de imprensa oficial até a data da publicação da Decisão nº 844/2001-Plenário (DOU de 25/10/2001) ;  
b.2) aos atos de aposentadoria expedidos com base no entendimento decorrente do Acórdão 2.076/2005-TCU-Plenário, e já publicados no órgão de imprensa oficial até a data da publicação da presente decisão.  (grifou-se) 
Importante observar que, ao contrário do que propõe a secretaria, em momento algum a recente decisão do Tribunal de Contas da União buscou resguardar a segurança jurídica e a confiança que o administrado possuía. Sem a superveniência de qualquer alteração legislativa ou fato relevante, submeteu os servidores a uma abrupta mudança do entendimento já consolidado há 14 anos. Assim, como se viu, o direito de o Tribunal de Contas da União rever seu posicionamento deve ser realizado observando a segurança jurídica 
Pelas razões aqui expostas, os presentes embargos de declaração merecem ser acolhidos, com a atribuição de efeitos infringentes, com o conhecimento e provimento do pedido de reexame para reconhecer o direito do embargado a manutenção do pagamento da parcela opção, conforme posicionamento do Supremo Tribunal Federal, firmado no julgamento do RE 638.115-ED-ED. 
Outrossim, destaca-se que o Sindicato dos Servidores da Justiça do Trabalho da 15ª Região - Sindiquinze, ingressou com ação judicial nº 1047485-95.2020.4.01.3400 em trâmite na 4 Vara Federal da Seção Judiciária do Distrito Federal e Territórios, sendo concedida a tutela provisória de urgência para suspender a aplicação do entendimento firmado no Acórdão 1.599/2019- Plenário/TCU de que: "é vedado o pagamento das vantagens oriundas do art. 193 da Lei 8.112/1990, inclusive o pagamento parcial da remuneração do cargo em comissão ("opção") , aos servidores que implementaram os requisitos de aposentadoria após 16/12/1998, data de publicação da Emenda Constitucional 20, que limitou o valor dos proventos à remuneração do cargo efetivo no qual se deu a aposentadoria"; essa decisão vigorará até o julgamento colegiado deste agravo, ou até eventuais ulteriores decisão ou sentença pelo juízo primitivo." (DOC. 1) .
DO PEDIDO 
Ante o exposto, requer o conhecimento e o provimento dos presentes embargos de declaração, para:  
determinar a atribuição de efeito suspensivo, conforme prevê o 
artigo 34, § 2º, Lei n° 8.443, de 1992, bem como a expedição de certidão de suspensão da decisão recorrida; 
acolher as razões exaradas a fim de que seja mantido nos proventos de aposentadoria a parcela opção (art. 193, da Lei 8.112/90) , nos termos do entendimento firmado pelo Supremo Tribunal Federal no RE 638.115-ED-E, já que o direito foi reconhecido na via administrativa e na decisão interlocutória proferida pelo D. Juízo da 4 Vara Federal da Seção Judiciária do Distrito Federal e Territórios nos autos do processo nº 1047485-95.2020.4.01.3400 (DOC. 1) que suspende a aplicação do entendimento firmado no Acórdão 1.599/2019- Plenário/TCU; 
em decorrência do item "a", seja a ato de aposentadoria da interessada embargante reputado válido; 
Por fim, requer a expedição das publicações em nome do advogado Rudi Meira Cassel, OAB/DF 22.256, nos termos do artigo 272, § 2º e § 5º, do Código de Processo Civil, sob pena de nulidade, conforme a jurisprudência. 
Eis o Relatório.

Rudi Meira Cassel (OAB/DF 22.256) e outros.

Procurador Sergio Ricardo Costa Caribé.

EMBARGOS DE DECLARAÇÃO OPOSTOS EM FACE DO ACÓRDÃO 10.183/2020-TCU-1ª CÂMARA, POR MEIO DO QUAL ESTA CORTE DE CONTAS NEGOU PROVIMENTO A PEDIDO DE REEXAME INTERPOSTO PELO EMBARGANTE. OMISSÕES E CONTRADIÇÕES ALEGADAS NÃO CARACTERIZADAS. CONHECIMENTO. REJEIÇÃO.

APOSENTADORIA (APOS)

Secretaria de Recursos (Serur).

Em análise, embargos de declaração opostos por Elias Batista de Franca em face do Acórdão 10183/2020-TCU-Primeira Câmara, por meio do qual esta Corte de Contas negou provimento ao pedido de reexame interposto pelo embargante contra o Acórdão 483/2020-TCU-Primeira Câmara, que, por sua vez, considerou ilegal o ato de aposentadoria emitido em favor do recorrente.
Preliminarmente, destaco que os presentes embargos restam tempestivos, porquanto tenham sido opostos dentro do prazo previsto no art. 287, § 1º, do Regimento Interno do TCU.
Em seu apelo, o embargante sustenta, em síntese, haver "omissão e contradição" na decisão atacada. Isso porque a decisão não teria considerado "a recente jurisprudência do Supremo Tribunal Federal, que fixa importantes parâmetros para aplicação do princípio da segurança jurídica frente a alteração de interpretação sobre determinada matéria". 
Com isso, sustenta o embargante, na presente fase processual, sem ter aduzido tal argumentação nas fases processuais antecedentes, que esse entendimento colidiria com a recente decisão proferida pelo STF nos autos do RE 638.115. Aduz o recorrente que:
 (...) apesar de se reconhecer que o ato de aposentadoria possui natureza complexa, tornando-se perfeito apenas após o registro pelo Tribunal de Contas da União, isso não significa que a segurança jurídica e a vedação à aplicação de interpretação retroativa não devem ser consideradas para resolução do caso.
Isso porque, mesmo após a publicação da Emenda Constitucional nº 20, de 1998, o Tribunal de Contas da União havia firmado entendimento no sentido de que restaria mantido o direito do servidor ao pagamento da opção, desde que preenchidos os requisitos temporais previstos no art. 193, até a sua revogação, para que, na inativação, pudesse fazer jus à parcela opção. Trata-se do Acórdão nº 2076, de 2005, do Plenário. 
Foi com base nesse entendimento que já vigorava há mais de 14 anos, que a aposentadoria da servidora teve incluída a parcela "opção", parcela significativa de seus ganhos, que não pode ser agora abruptamente suprimida, com fundamento em nova intepretação. 
E é justamente por isso que se sustenta haver violação à segurança jurídica. Impossível que os administrados confiem minimamente nas posições exaradas pela Administração Pública se, sem a existência nenhum fato novo que justifique, passa a alterar sua orientação de forma tão significativa. 
 (...) 
Assim, eventual alteração de entendimento sobre determinada matéria, como é o caso, deve obrigatoriamente resguardar a segurança jurídica e a legítima confiança que os servidores depositam nos atos administrativos e na jurisprudência consolidada. 
Ao final, o embargante noticia a recente decisão proferida em 26/8/2020 pelo juízo da 4ª Vara Federal Cível da Seção Judiciária do Distrito Federal nos autos do processo 1047485-95.2020.4.01.3400, apresentado pelo Sindicato dos Servidores Públicos Federais da Justiça do Trabalho da 15ª Região - Sindiquinze, por meio do qual foi deferida tutela antecipada em favor dos servidores substituídos nos seguintes termos:
Assim, DEFIRO A TUTELA DE URGÊNCIA e suspendo a aplicação do entendimento firmado no Acórdão 1.599/2019 - Plenário/TCU segundo o qual: "é vedado o pagamento das vantagens oriundas do art. 193 da Lei 8.112/1990, inclusive o pagamento parcial da remuneração do cargo em comissão ("opção") , aos servidores que implementaram os requisitos de aposentadoria após 16/12/1998" e determino a adoção da regras e critérios aplicados desde 2005, firmado por meio do Acordão 2.076, de 2005.
-II-
A despeito dos argumentos apresentados, entendo que o apelo manejado pelo embargante não tem o condão de promover alteração na parte dispositiva do acórdão embargado, pelas razões que passo a expor.
Observo, de início, que a decisão proferida nos autos do RE 638.115 não foi sequer suscitada no pedido de reexame interposto pelo embargante, e trata de questão que não se confunde com a discussão que levou à negativa de registro do ato emitido em favor do embargante. Portanto, o principal argumento no qual se funda o embargante é fato novo, não podendo ser aduzido para sustentar omissão ou contradição, já que elas não existiram na decisão embargada.
Vale dizer que a via dos embargos de declaração é estreita e se presta, nos termos do Código de Processo Civil, precipuamente, a desfazer obscuridades, a afastar contradições, a suprir omissões e/ou a corrigir erros materiais que eventualmente se encontrem no acórdão proferido pelo Tribunal. Assim, essa modalidade recursal só permite o reexame do acórdão embargado quando utilizada com o específico objetivo de viabilizar um pronunciamento jurisdicional de caráter integrativo-retificador, vocacionado a afastar as situações de obscuridade, omissão ou contradição, a complementar e a esclarecer o conteúdo da decisão proferida ou, ainda, a retificar erro material. Nesse sentido é a jurisprudência do Supremo Tribunal Federal, consoante se observa a seguir:
EMBARGOS DE DECLARAÇÃO - INOCORRÊNCIA DE CONTRADIÇÃO, OBSCURIDADE, OMISSÃO OU ERRO MATERIAL (CPC, ART. 1.022) - PRETENDIDO REEXAME DA CAUSA - CARÁTER INFRINGENTE - INADMISSIBILIDADE NO CASO - EMBARGOS DE DECLARAÇÃO REJEITADOS. OS EMBARGOS DE DECLARAÇÃO NÃO SE REVESTEM, ORDINARIAMENTE, DE CARÁTER INFRINGENTE - Não se revelam cabíveis os embargos de declaração quando a parte recorrente - a pretexto de esclarecer uma inexistente situação de obscuridade, omissão, contradição ou erro material (CPC, art. 1.022) - vem a utilizá-los com o objetivo de infringir o julgado e de, assim, viabilizar um indevido reexame da causa. Precedentes (Emb. Decl. no A.G.REG. na Reclamação 31.563 Minas Gerais. Relator: Min. Celso de Melo. Julgado em 4/5/2020) .
Nessa senda, rememoro que, para fins de embargos de declaração, a omissão deve consistir na falta de pronunciamento acerca de algum ponto ou questão suscitado pelas partes, ou sobre o qual o julgador deveria se pronunciar de ofício. A contradição, para servir de fundamento para a oposição de embargo de declaração, deve apontar a dúvida em relação à fundamentação utilizada na decisão, demonstrando eventuais incongruências lógicas entre os distintos elementos do julgado. Portanto, ocorre contradição, dentro de uma decisão, quando há emprego de fundamentos antagônicos em relação a outros fundamentos, ou ao relatório ou à conclusão.
Com isso, a decisão recorrida não permite o emprego da via recursal dos embargos de declaração, sob pena de grave disfunção jurídico-processual dessa modalidade de recurso, porquanto inocorrentes, em tal situação, os pressupostos que justificariam a sua adequada utilização. 
Além do mais, o argumento trazido pelo embargante no sentido de que se aplicariam ao caso concreto dos autos as ponderações do STF quando, no julgamento do RE 638.115, a Suprema Corte privilegiou o princípio da segurança jurídica para resguardar a manutenção de pagamentos, ainda que irregulares, até a completa absorção por aumentos ou reestruturações de carreiras supervenientes, não merece prosperar, uma vez que, no mérito, aquela decisão tratou de situação distinta à do embargante. 
No RE 638.115, o que se discutiu foi a impossibilidade de se incorporar quintos após o advento da Lei 9.624/1998, que entrou em vigor em 8/4/1998. No entanto, como muitos servidores foram beneficiados à época por decisões judiciais, parte dos órgãos passou a conceder a vantagem administrativamente aos servidores ainda ativos, que, por muitos anos, nessa condição, receberam a parcela. Ao modular a decisão proferida no mencionado Recurso Extraordinário, o STF entendeu que não seria razoável que os servidores (ativos e inativos) que tiveram a parcela de quintos concedida por decisões administrativa há muitos anos e que há muito vinham recebendo a vantagem tivessem tais valores suprimidos de seus pagamentos. Observo que nesse caso se enquadram muitos servidores ainda ativos, os quais, caso a parcela de quintos fosse suprimida, teriam seu padrão de vida sensivelmente alterados. Por tal razão, a modulação visou garantir que esses servidores não sofressem grande impacto em seu padrão de vida, já que há muitos anos, antes mesmo de se aposentarem (e muitos ainda ativos) , percebiam a incorporação de quintos considerada irregular pelo STF em 2015.
No entanto, a decisão proferida pelo STF no RE 638.115 não alcança a situação constante dos autos, na medida em que, in casu, trata-se de uma outra parcela, denominada opção, cuja percepção não se dá na atividade, como ocorre com os quintos. No caso concreto dos autos, o embargante passou a perceber a parcela denominada opção somente depois que se aposentou em 27/2/2015. Não há que se falar, portanto, em direito adquirido a entendimento jurisprudencial ou a interpretação antiga, sobretudo no momento em que o ato complexo de aposentadoria é submetido a registro pelo TCU. 
Quanto à antecipação de tutela deferida pelo juízo da 4ª Vara Federal Cível da Seção Judiciária do Distrito Federal nos autos do processo 1047485-95.2020.4.01.3400, destaco que a ordem judicial foi para "adoção das regras e critérios aplicados desde 2005, firmados por meio do Acórdão 2.076" do TCU e que, no caso concreto, tal posição em nenhum momento foi negligenciada.
Isso porque a opção concedida ao Sr. Elias Batista de Franca não decorre da Decisão 481/1997-Plenário, cujos efeitos o Acórdão 2.076 resguardou. Além disso, sua aposentadoria é posterior ao advento da Emenda Constitucional 20/1998, que, por estabelecer disciplinamento novo sobre a matéria, pôs termo final a qualquer entendimento jurisprudencial lastreado nas anteriores normas de regência. Sobre tais considerações, transcrevo trecho pertinente do voto condutor do Acórdão 11.807/2020-TCU-Plenário, da Relatoria do Min. Benjamin Zymler:   
14. Insisto: a despeito de prolatado em 2005, o Acórdão 2.076 deste Tribunal teve o específico propósito de encerrar a polêmica instalada na Corte com a edição da malfadada Decisão Administrativa 481/1997; mais especificamente, o único escopo do acórdão de 2005 foi uniformizar o tratamento a ser dado aos atos - então reconhecidamente ilícitos, diga-se de passagem - produzidos sob inspiração da decisão de 1997. Por certo, não se pode conceber - e tal jamais foi a pretensão do TCU - que uma controvertida decisão administrativa subsista, como fonte de direito, a tão substancial modificação do quadro normativo em que engendrada. Logo, os efeitos de ambas as deliberações se circunscrevem - necessária e exclusivamente - ao período que antecede a promulgação da Emenda 20.
	Ante o exposto, VOTO para que seja adotada a minuta de acórdão que ora trago ao exame deste Colegiado.
TCU, Sala das Sessões Ministro Luciano Brandão Alves de Souza, em 27 de outubro de 2020.
Ministro VITAL DO RÊGO 
Relator